臺灣高等法院高雄分院刑事判決　　　　 94年度上易字第485號
上　訴　人
即　被　告　　甲○○
上列上訴人因詐欺案件，不服臺灣高雄地方法院93年度訴字第27
71號中華民國94年4 月26日第一審判決（起訴案號：臺灣高雄地
方法院檢察署93年度偵字第8225、15133 號），提起上訴，本院
判決如下：
     主  文
上訴駁回。
     事  實
一、甲○○係高雄市○○區○○街51巷42號1 樓「元全企業行」
    實際負責人（登記負責人為其母林洪嬌鳳），竟意圖為自己
    不法之所有，於民國（以下同）89年6 月14日向歌林股份有
    限公司（下稱歌林公司）之業務員郭福源佯稱：「願經銷歌
    林公司電器製品」等語，並於當日由不知情之其母林洪嬌鳳
    （已於89年12月29日死亡，另經臺灣高雄地方法院檢察署檢
    察官為不起訴處分確定），與歌林公司簽訂經銷合約書1 份
    ，惟因歌林公司要求經銷商應覓具擁有相當價值之不動產者
    2 位以為其連帶保證人，並提供其不動產為擔保設定抵押權
    ，以擔保經銷商之貨款能如期清償之連帶保證責任，及享有
    60天之付款優惠條件，甲○○明知並無足資擔任保證人之人
    及土地可供擔保，為遂行其向歌林公司詐騙之目的，乃於報
    紙上刊登代客辦理貸款事宜之廣告，適彼時陳秀美亟需使用
    金錢，與甲○○聯繫，欲向甲○○借款新臺幣（下同）30萬
    元，甲○○乃要求陳秀美共同擔任前述經銷合約之連帶保證
    人，陳秀美為順利向甲○○借得款項，明知其子金勝吉未同
    意擔任連帶保證人，且亦不同意將金勝吉所有坐落於台南縣
    佳里鎮○○段495 號土地提供擔保，竟於某電動遊樂場內覓
    得某年籍不詳之成年男子假冒其子金勝吉，復在不詳時間、
    地點，請求不知情之姓名年籍不詳之成年人偽刻金勝吉之印
    章（未扣案），由前述電動遊樂場之成年男子在元全企業行
    內，於該經銷合約書上甲方連帶保證人欄內簽署「金勝吉」
    ，並蓋用上述偽刻之印章而偽造私文書，足生損害於金勝吉
    及歌林公司（陳秀美偽造文書部分已判刑確定）；甲○○於
    取得經銷商資格及享60天付款優惠利益後，遂於同年6 月17
    日起，開始向歌林公司進貨，使歌林公司因此而陷於錯誤，
    依約出貨。嗣歌林公司要求補辦不動產擔保抵押，甲○○乃
    要求陳秀美提供前開不動產供歌林公司抵押始可借予款項，
    惟陳秀美發覺有異放棄借款，而未提供不動產供擔保。甲○○為另覓其他不動產供歌林公司擔保，復基於為自己不法所
    有及不法利益之意圖，於同年6 月間某日，在報上刊登可代
    辦貸款廣告，適楊謹隆（原名為丙○○，於案發之後改名）
    因財務困難須款甚殷而與甲○○聯絡後，甲○○即向楊謹隆
    佯稱：「須提供土地擔保及簽發本票俾辦理貸款，隔日即可
    取得貸款」等語而施用詐術，使楊謹隆信以為真、陷於錯誤
    ，遂於同年7 月6 日至「元全企業行」店裡，辦理對保事宜
    ，楊謹隆除提供渠所有坐落於台南縣東山鄉○○○段125 之
    2 號土地（此土地於同年10月12日贈與予渠父乙○○，起訴
    書誤載為丙○○提供乙○○所有之該筆土地），以供貸款擔
    保之用外，另依甲○○要求，與元全企業行林洪嬌鳳共同為
    發票人，簽發面額為50萬元之本票1 紙，甲○○即將該本票
    及上開土地抵押權設定資料轉提供予歌林公司設定抵押權，
    做為其上述經銷合約購貨之擔保，而取得不法利益，卻未代
    楊謹隆辦理貸款。迄於同年7 月14日止，甲○○向歌林公司
    訂貨後所收取之電器產品總金額計達128 萬餘元。嗣歌林公
    司於同年7 月17日，派業務員郭福源前往收取前述貨款時，
    發現「元全企業行」人去樓空，甲○○業已逃逸無蹤，且甲○○所交付用以支付貨款之支票悉遭退票，始知受騙，旋就
    前述楊謹隆所提供擔保之土地向法院聲請強制執行。而楊謹
    隆前委託甲○○辦理貸款歷數月久候仍未接獲貸款通知，嗣
    於同年12月間接獲臺灣臺南地方法院民事執行處之通知後始
    知悉受騙。
二、案經乙○○、丙○○訴請臺灣臺南地方法院檢察署檢察官呈
    由臺灣高等法院檢察署移轉臺灣高雄地方法院檢察署及歌林
    公司訴由同署檢察官偵查後起訴。
     理  由
一、訊之上訴人甲○○否認詐欺，辯稱：這家店是我母親林洪嬌
    鳳及我的父親共同經營的，我對這家店不熟，我母親還有僱
    用他人照料這家店，我沒有經營這個店，我也沒有詐欺他人
    的行為，我從來沒有看過陳秀美，也不認識她，丙○○及乙○○第1 次在台南地方法院開庭時，乙○○有說沒有看過我
    ，後來不知道為何他又說是我做的，我沒有去過他家。票據
    不是我的，出貨單也不是我簽的。對於元全企業行設定不動
    產抵押權之事情我全部不清楚。元全企業行是我母親開的，
    她當時還有僱用另一個人看店，如果我有詐欺，我現在經濟
    也不會這樣困難，我小孩子還寄在社會局。現在我總算找到
    工作，告訴人還要我賠償。楊謹隆不可能隨我的意思去做那
    些事情，他不可能沒有自己思考之能力。郭福源講的不實在
    ，契約不是我簽的，貨物也不是我叫的。我沒有詐欺，如果
    有的話，我現在經濟不會這樣困難云云。惟查：
（一）證人即告訴人歌林公司之業務員郭福源於原審審理時陳稱
      ：「（檢察官問：元全企業行於89年6 月間與你們公司簽
      訂合約，是誰出面簽訂？）是甲○○本人出面簽約。（檢
      察官問：元全企業行之登記負責人林洪嬌鳳是否見過？）
      有，他是甲○○之母親。（檢察官問：當初為何當你們公
      司之經銷商？）是甲○○自己打電話來公司說要經營我們
      公司之電器，我們就到他店裡去與他接洽，我們要求一定
      簽訂合約書，而且要找保證人，並提供設定抵押。（檢察
      官問：後來如何？）後來甲○○就找了陳秀美來當保證人
      ，還有提供陳秀美之兒子之不動產，但是簽約後，陳秀美
      提供不出來不動產，所以我們再要求甲○○另外提供不動
      產，甲○○又找來乙○○，提供不動產設定擔保。（檢察
      官問：提示歌林公司之經銷合約書，這份經銷合約書是你
      對保？）是的，是在被告之店裡面簽訂。（檢察官問：上
      面「甲方」之甲○○之簽名是誰簽名？）是甲○○本人簽
      的。（檢察官問：上面之保證人是誰簽的？）是自稱「金
      勝吉」的男子簽的。（檢察官問：提示93年發查字第206
      號案卷裡面之丙○○與元全企業行簽給歌林公司之本票、
      抵押權設定合約上面之本票是丙○○、元全企業行簽給歌
      林公司之本票，是誰簽的？）是他們在當場元全企業行簽
      的，交給我們公司的，我有在場。（檢察官問：發票之元
      全企業行這幾個字、及章是誰簽名、蓋章的？）是甲○○
      自己簽名，印章也是他蓋的。（檢察官問：當時丙○○有
      在場？）是的。（檢察官問：當初有無告訴丙○○說，簽
      本票之用途？）有，是要用來經營電器行當連帶保證人用
      的。（檢察官問：丙○○怎麼說？）他說他知道。（檢察
      官問：元全企業行與你們簽約後，有叫電器，是誰訂的？
      ）都是甲○○訂的。（檢察官問：你們貨是直接送去他的
      店？）是公司用貨運直接送去他的店裡面。（檢察官問：
      當初提出告訴時，所附之4 張支票是誰交給你的？）是甲○○交給我們公司之貨款。（審判長問：丙○○提供台南
      縣東山鄉之土地辦理貸款之情形如何？）他是將所有權狀
      、印鑑證明提供給我們公司辦理設定抵押。（審判長問：
      有無告訴他說，是什麼樣的情形要設定抵押？）我有告訴
      他，他當連帶保證人，要提供土地作為抵押設定。（審判
      長問：當時丙○○、甲○○2 位均有在場？）是的。（審
      判長問：你們有無要求丙○○、乙○○父子、林洪嬌鳳、
      甲○○簽訂本票？）有，因為丙○○他們設定50萬元之抵
      押權，所以要簽發50萬元之本票，我有告訴他們。我也有
      告訴甲○○這件事。（審判長問：林洪嬌鳳有無簽本票？
      ）有。設定抵押之本票，負責人也要簽，林洪嬌鳳之部分
      是親自按捺指印，而甲○○是親自蓋元全企業行之章，也
      有簽名，而丙○○是自己簽名蓋章。（審判長問：從頭到
      尾，乙○○先生有無到場過？）沒有」等語（見94年3 月
      29 日 原審審判筆錄第3 至6 頁）。由證人郭福源之前述
      證詞，可知上訴人甲○○自行撥打電話至歌林公司，並稱
      要經銷歌林公司之電器產品，證人郭福源即至「元全企業
      行」與上訴人甲○○接洽，證人郭福源並表示要簽合約書
      ，且要求上訴人甲○○需尋找保證人，並設定抵押。嗣上
      訴人甲○○即尋找証人即共同被告陳秀美及渠兒子金勝吉
      所有之不動產，為經銷歌林公司電器之擔保。而卷附之歌
      林經銷合約書（參92年度發查字第4672號卷宗第6 至8 頁
      ），係上訴人甲○○出面與證人郭福源所簽定，合約書上
      保證人係自稱「金勝吉」之男子所簽，但於簽約後，陳秀
      美提供不出不動產，因此證人郭福源要求上訴人甲○○另
      外提供不動產，後來上訴人甲○○找來證人乙○○提供不
      動產設定抵押，而卷附「丙○○」、「元全企業行」、「
      林洪嬌鳳」所共同簽發，發票日為89年7 月6 日，面額為
      50 萬 元之本票1 紙（參臺灣臺南地方法院檢察署93發查
      字第260 號卷宗第5 、67頁）及坐落於台南縣東山鄉○○○段125 之2 號土地之抵押權設定契約書（同上偵卷第6
      至8、62 至66頁），係由證人丙○○、上訴人甲○○所簽
      署、蓋印。而歌林公司則於簽約及設定抵押權前後，將上
      訴人甲○○所訂購之電器，運至「元全企業行」由上訴人
      甲○○收受，並有貨物簽收單可憑。
（二）證人即共同被告陳秀美源於原審審理時陳稱；「（檢察官
      問：你與甲○○是何關係？）我是看報紙廣告，登不動產
      借款廣告，我就打電話與對方聯絡。（檢察官問：對方如
      何說？）當初有2 個人來我家，1 個自稱王代書，與被告
      甲○○一起來我家，王代書稱被告是金主之兒子，他說如
      果我要借款，要將不動產給歌林公司設定抵押，因為他們
      要向歌林公司訂貨，所以要我提供擔保，做設定抵押給歌
      林公司。（檢察官問：提示歌林公司之經銷合約書，在89
      年6 月14日上面之連帶保證人陳秀美是你親自簽的？）上
      面之陳秀美是我自己簽的。（檢察官問：另外連帶保證人
      金勝吉是誰簽的？）我在電動玩具行找1 個人冒充金勝吉
      去簽的。（檢察官問：為何找人冒充金勝吉，不叫自己兒
      子去簽名？）因為當時他不太同意，而且他在唸書，不能
      請假，所以我才找人冒充。（檢察官問：簽完經銷合約書
      後，有無提供你兒子之土地去設定抵押？）沒有。（檢察
      官問：為何後來沒有提供？）因為當時那個歌林公司給我
      看合約時，我很匆忙，沒有注意看，回家後，我覺得不對
      勁，所以我打電話給甲○○，說我自己放棄借款，我就沒
      有去辦理設定登記了。（檢察官問：所謂當初說借款給你
      要當連帶保證人的人是誰？）是甲○○告訴我的，只是我
      當時不知道他的名字，他說要我提供不動產給歌林公司設
      定抵押。（審判長問：當時你請別人冒充金勝吉去簽名時
      ，你知道是要辦理貸款？）是的。（審判長問：否知道要
      簽訂本票給歌林公司？）我不知道，甲○○說他借款給我
      ，要我將土地設定抵押給歌林公司，原先我有同意，後來
      我發覺不對勁，才放棄的」等語（見94年3 月29日原審審
      判筆錄第8 至10頁）。是由證人陳秀美之前述證詞，可知
      陳秀美因亟需用錢，於報紙上得悉有人在辦理貸款事宜，
      與上訴人甲○○聯繫後，上訴人甲○○稱如果要借款，要
      將不動產給歌林公司設定抵押。嗣因證人陳秀美之子金勝
      吉尚在學，且不願意提供上述不動產設定抵押權予歌林公
      司，證人陳秀美欲取得30萬元借款，乃於某電動遊樂場覓
      得上述不知情之成年男子，假冒金勝吉，在上述歌林公司
      經銷合約書上簽署金勝吉之名字，但因證人陳秀美回家後
      細譯經銷合約書後，發覺有可能損及金勝吉之權益，乃向
      上訴人甲○○稱放棄貸款，而未提供金勝吉之前述不動產
      作為抵押權設定之標的。
（三）證人即告訴人乙○○於原審審理時陳稱：「（檢察官問：
      丙○○是你兒子？）你兒子於89年7 月6 日有去擔任元全
      企業行向歌林公司之貸款擔任保證人，你是否知道？）他
      事後有跟我講，我才將上開土地過戶給我自己名下。隔了
      3 年才接到法院傳票說要拍賣。（檢察官問：你兒子於89
      年7 月6 日為何去擔任元全企業行之連帶保證人？）是因
      為甲○○設計他的，他看到報紙廣告，他要借錢，他向對
      方聯絡，甲○○有到我家來，我有在場，甲○○將原登記
      名義人丙○○之土地所有權狀帶走，說要拿去辦理貸款。
      後來我再向他要的時候，他說土地所有權狀已經掉了，叫
      我自己去申請。（檢察官問：你兒子丙○○於89年7 月6
      日在元全企業行開立本票給歌林公司時，你是否在場？）
      我不在場，不知道此事」等語（見94年3 月29日原審審判
      筆錄第7 至8 頁）。
（四）證人即告訴人楊謹隆（原名為丙○○，於案發後改名）於
      原審陳稱：「（檢察官問：認識被告甲○○？）認識。（
      檢察官問：為何認識他？）看報紙，那時候要拿土地去抵
      押借款，在報紙上看到廣告，說持分之土地也可以借款，
      我急著用錢，但是那塊土地拿去銀行貸不出來，所以看到
      報紙上面之廣告，我按照廣告電話去問，對方說只要有土
      地就可以貸款，就約我出去見面。（檢察官問：約在哪裡
      見面？）第1 次是去左營附近見面，正確地點我忘記了。
      （檢察官問：誰去與你見面？）是甲○○本人，他還有去
      過我家。（檢察官問：見面說什麼？）他說將資料準備好
      ，叫我帶出來，我說我要回去家裡拿，之後，我回去家裡
      ，他說問我住在哪裡，他要直接到我家，找到我家後，當
      場我父親也在，他就要我的印鑑證明，及其他相關證件資
      料。後來他在楠梓那邊開家電器行，我不知道他要叫我做
      什麼，他叫我去楠梓電器行那邊幫他謊稱幫向歌林公司作
      保，只要我簽完那份資料，就可以辦好貸款。他說如果歌
      林公司問我與被告甲○○是什麼關係？就說甲○○是我舅
      舅，我問他為什麼這樣做？他叫我照做，明天就可以拿到
      錢了。（檢察官問：後來有無拿到錢？）沒有，一毛錢都
      沒有拿到。（檢察官問：後來有無找到他人？）後來他也
      沒有辦成，他就告訴我權狀已經掉了，叫我再去申辦1 張
      權狀。後來我就找不到他的人，手機也打不通，我去他電
      器行找，他店內都已經空空了。我害怕那份土地權狀後來
      有問題，我還去戶政事務所公告30天，再聲請1 張新的權
      狀，原先之權狀被告甲○○都沒有還給我。權狀申辦出來
      ，3 年之後，才知道被歌林公司辦理抵押權。現在那塊土
      地已經被經歌林公司向臺灣台南地方法院申請拍賣。（檢
      察官問：示卷內丙○○與元全企業行簽發之本票，這張89
      年7 月6 日簽發之50萬元之本票是你本人簽發？）是的。
      （檢察官問：同1 張本票上面「元全企業行」之字跡是誰
      簽寫？）是我的字跡，是甲○○要我簽元全企業行的」等
      語（見94年4 月12日原審審判筆錄第3 至4 頁）。
（五）本院審理時證人楊謹隆、乙○○仍為相同之陳述（見94年
      8 月23日本院審判筆錄），是由證人楊謹隆、乙○○前述
      之證詞，衡諸卷附之土地所有權狀及土地登記謄本（見臺
      灣臺南地方法院檢察署93發查字第260 號卷宗第41至43頁
      ）所示，可知坐落於台南縣東山鄉○○○段125 之2 號土
      地原係證人楊謹隆所有，因證人楊謹隆需款甚急，但上述
      土地無法順利向銀行貸得款項，適證人楊謹隆見上訴人甲○○所刊登之報紙廣告上，得悉有人在處理土地貸款事宜
      ，旋即與上訴人甲○○以電話聯繫，上訴人甲○○稱只要
      有土地即可辦理貸款。上訴人甲○○即邀同證人楊謹隆至
      「元全企業行」，並告知證人楊謹隆向證人郭福源稱甲○○係證人楊謹隆之舅舅，且擔任保證人，於簽完資料之後
      ，翌日即可取得貸款。嗣證人楊謹隆於前址簽立上述之本
      票、抵押權設定契約書之後，上訴人甲○○不但未將原先
      承諾之貸款交付，且未將上述土地之所有權狀交還證人楊
      謹隆，並告知證人楊謹隆全狀遺失，而證人楊謹隆即向地
      政事務所申請補發新的土地所有權狀，嗣於89年10月12日
      將該筆土地贈與證人乙○○。後來證人楊謹隆至「元全企
      業行」，發現該處業已人去樓空，上訴人甲○○亦不知去
      向，迄經歌林公司就上述土地，向法院聲請強制執行，予
      以查封拍賣之後，證人楊謹隆、乙○○方知上訴人甲○○
      之上述言行均係欺騙。
（六）再查上訴人甲○○於檢察官偵查時陳稱歌林公司之銷貨出
      貨單，其中有部分係其所簽名等語（見臺灣臺南地方法院
      檢察署93發查字第260 號卷宗第84頁），足見上訴人甲○○於法院審理時辯稱未收取任何歌林公司所交付之電器產
      品1 節為虛偽，復有歌林經銷合約書1 份（見92年度發查
      字第4672號卷宗第6 至8 頁）、歌林公司請款對帳明細表
      、銷貨出貨單、元全企業行票據明細表、退票支票及退票
      理由單（以上參臺灣臺南地方法院檢察署93發查字第260
      號卷宗第86至96頁、97至118 頁、119 頁、120 至123 頁
      ）、楊謹隆（原名為丙○○）與歌林公司、元全企業行簽
      定抵押權設定契約、土地登記申請書、本票及乙○○土地
      所有權狀、土地登記謄本（以上見臺灣臺南地方法院檢察
      署93發查字第260 號卷宗第5 至8 頁、41至43頁、62至69
      頁）、臺灣臺南地方法院民事假扣押裁定、提存書、臺灣
      臺北地方法院民事判決（以上參92年發查字第4672號卷宗
      第29至35頁）在卷可憑，是證人陳秀美、郭福源、楊謹隆
      、乙○○之上述證詞應屬實在，上訴人甲○○所辯係卸責
      之詞，不足採信，其詐欺犯行已堪認定。
二、核上訴人甲○○所為，係犯刑法第339 條第1 項詐欺取財罪
    （詐騙歌林公司貨物部分）、同條第2 項之詐欺得利罪（詐
    騙取得告訴人土地資料設定抵押權予歌林公司部分）。上訴
    人甲○○上開之詐欺取財與詐欺得利犯行，時間緊接，犯罪
    構成要件相同，顯係基於概括犯意為之，為連續犯，應依刑
    法第56條規定論以詐欺取財之一罪。
三、原審適用刑法第56 條 、第339 條第1 項、第2 項，罰金罰
    鍰提高標準條例第1 條前段規定，並審酌上訴人甲○○為詐
    騙告訴人歌林公司之電器產品，於報紙刊登辦理貸款廣告，
    向亟需現金之告訴人楊謹隆騙稱只須擔任前述經銷合約之保
    證人，並提供土地供告訴人歌林公司設定抵押權後，即可取
    得貸款，以上述方法詐得告訴人歌林公司之電器產品達128
    萬元，又持告訴人楊謹隆之上述土地虛偽設定抵押（嗣後贈
    與渠父乙○○）予歌林公司，嗣經歌林公司聲請法院強制執
    行而遭查封拍賣，惡性非輕，復飾詞狡辯，足見其犯意毫無
    悔意，及其犯罪手段、所得及所造成之損害等一切情狀，量
    處有期徒刑1 年。經核原判決認事用法並無不合，量刑亦屬
    適當，上訴人甲○○上訴否認犯罪，為無理由，應予駁回。
據上論結，應依刑事訴訟法第368條，判決如主文。
本案經檢察官陳新慶到庭執行職務。
中　　華　　民　　國　　94　　年　　8 　　月　　31　　日
                  刑事第六庭    審判長法  官  王憲義
                                      法  官  郭玫利
                                      法  官  張盛喜
以上正本證明與原本無異。
不得上訴。
中　　華　　民　　國　　94　　年　　8 　　月　　31　　日
                                      書記官  林明威
附錄本判決論罪之法條：
刑法第339條第1項、第2項。
中華民國刑法第339條第1項、第2項。
意圖為自己或第三人不法之所有，以詐術使人將本人或第三人之
物交付者，處5 年以下有期徒刑、拘役或科或併科1,000 元以下
罰金。以前項方法得財產上不法之利益或使第三人得之者，亦同
。
